臺灣臺北地方法院刑事判決　　　　　　　95年度易字第1860號
公　訴　人　臺灣臺北地方法院檢察署檢察官
被　　　告　甲○○
選任辯護人　張致祥律師
被　　　告　丁○○
選任辯護人　林恕律師
被　　　告　乙○○
選任辯護人　黃育勳律師
被　　　告　丙○○
上列被告等因偽造文書案件，經檢察官提起公訴（九十四年度偵
字第一八四八二號），本院判決如下：
    主    文
甲○○共同連續明知為不實之事項，而使公務員登載於職務上所
掌之公文書，足以生損害於公眾及他人，處有期徒刑壹年貳月。
減為有期徒刑柒月。
乙○○共同明知為不實之事項，而使公務員登載於職務上所掌之
公文書，足以生損害於公眾及他人，處有期徒刑陸月，如易科罰
金，以銀元佰元即新臺幣玖佰元折算壹日。減為有期徒刑月
，如易科罰金，以銀元佰元即新臺幣玖佰元折算壹日。
丙○○共同明知為不實之事項，而使公務員登載於職務上所掌之
公文書，足以生損害於公眾及他人，處有期徒刑陸月，如易科罰
金，以銀元佰元即新臺幣玖佰元折算壹日。減為有期徒刑月
，如易科罰金，以銀元佰元即新臺幣玖佰元折算壹日。
丁○○無罪。
    犯罪事實
一、甲○○明知坐落臺北市○○區○○段四小段一九○、一九○
    之一、一九○之二、一九一、一九一之一、一九一之二、一
    九一之三地號等七筆土地（重測前地號為：臺北市松山區○○○段二九六、二九六之一地號，重測後變更為臺北市信義
    區○○區○○段四小段一九一、一九○地號土地，上揭一九
    ○地號土地因分割增加一九○之一、一九○之二地號二筆土
    地，而一九一地號土地亦因分割增加一九一之一、一九一之
    二、一九一之三地號三筆土地）均為神明會性質之「公業福
    德爺」所有，且已由「公業福德爺」代表人周高土於民國三
    十九年三月十三日，以新臺幣（下同）五千元之價格，出賣
    予「聯勤第四四兵工廠」（裁編後業務由國防部聯合後勤司
    令部承受，上揭土地則由聯勤技術訓練中心占有使用，嗣國
    防部聯合後勤司令部生產署移編予國防部軍備局，聯勤技術
    訓練中心亦移編予國防部軍備局，並更名為國防部軍備局生
    產製造中心技術訓練中心），並交付上開土地予軍方使用，
    雖迄未辦理移轉所有權登記，惟由軍方占有使用中，竟依祭
    祀公業土地清理要點之規定，向臺北市松山區公所申報上揭
    土地為「祭祀公業福德爺」所有，經臺北市松山區公所於民
    國七十六年五月四日以（七六）北市松民字第九九三五號公
    告及徵求異議後，國防部聯合勤務總司令部、周典松、周年
    雄、周福德、周江生、周勝雄、周有欽、周阿魚、周朝枝、
    周清榮、周銓忠、林錦漢、林文雄、許哲銓、周阿坡、周添
    壽、周賢明、林新春、林本長、周定及潘水田分別向臺北市
    松山區公所提出異議，周典松、周年雄、周福德、周江生、
    周勝雄、周有欽、周阿魚、周朝枝及周清榮並依法對周輝雄
    、甲○○提出確認派下權存在訴訟，經本院於七十七年八月
    十日以七十六年度重訴字第三一八號事件，以周典松、周年
    雄、周福德、周江生、周勝雄、周有欽、周阿魚、周朝枝、
    周清榮及甲○○均不能證明「祭祀公業福德爺」存在，而「
    公業福德爺」係屬神明會，非祭祀公業為由，判決原告之訴
    駁回，周典松、周年雄、周福德、周江生、周勝雄、周有欽
    、周阿魚、周朝枝、周清榮不服，提起上訴，復經臺灣高等
    法院於七十八年一月九日以七十七年度重上字第一六九號事
    件，以「公業福德爺」並非兩造家族之祭祀公業，而為神明
    會為由，駁回上訴，周典松、周年雄、周福德、周江生、周
    勝雄、周有欽、周阿魚、周朝枝、周清榮不服，再度提起上
    訴，經臺灣高等法院於七十八年三月十七日以七十七年度重
    上字第一六九號裁定駁回上訴，周典松、周年雄、周福德、
    周江生、周勝雄、周有欽、周阿魚、周朝枝、周清榮不服，
    提起抗告，經最高法院於七十八年六月九日以七十八年度臺
    抗字第一八三號裁定駁回抗告確定後，臺北市松山區公所於
    七十八年七月四日以北市松民字第一三九一四號函發給「祭
    祀公業福德爺」派下員名冊及財產清冊證明書，嗣因周輝雄
    於八十年五月十三日拋棄派下權，甲○○成為「祭祀公業福
    德爺」唯一派下員暨管理人，甲○○竟向臺北市松山地政事
    務所申請變更登記前開土地所有權人為「公業福德爺」，管
    理人為其本人，並進而以甲○○即公業福德爺（祭祀公業福
    德爺）管理人身分訴請使用上揭土地之軍方即聯勤技術訓練
    中心給付相當於租金之不當得利，經臺灣高等法院於九十年
    十月十一日以八十九年度重上更（一）字第一三五號事件，
    以公業福德爺並非祭祀公業，性質應屬神明會，甲○○並無
    以公業福德爺管理人起訴之資格，認甲○○提起該訴訟請求
    聯勤技術訓練中心返還不當得利，當事人不適格為由，判決
    駁回甲○○即公業福德爺（祭祀公業福德爺）管理人之訴訟
    ，甲○○即公業福德爺（祭祀公業福德爺）管理人不服，提
    起上訴，經最高法院於九十二年十月二十三日以九十二年度
    臺上字第二二八一號判決駁回上訴確定，而國防部軍備局、
    國防部軍備局生產製造中心技術訓練中心對甲○○即祭祀公
    業福德爺管理人訴請確認甲○○即祭祀公業福德爺管理人就
    上揭土地之所有權不存在事件，亦經本院於九十三年七月三
    十日以九十一年度重訴字第二七二○號判決確認「祭祀公業
    福德爺」派下員全體就上揭土地之所有權不存在，是地政機
    關就上揭土地之所有權人「公業福德爺」，登記其管理人為
    甲○○係明顯之錯誤。詎甲○○因分別積欠丁○○、乙○○
    五千萬元、九百五十八萬元債務，為圖不法利益，明知「公
    業福德爺」並未對丁○○、丙○○、乙○○負擔任何債務，
    其非「公業福德爺」之管理人，更無以上揭土地為丁○○、
    丙○○、乙○○設定抵押權，竟基於使公務員登載不實事項
    於職務上所掌之公文書之概括犯意，（一）先於九十二年四
    月十七日前某日，以為擔保其前積欠丁○○之五千萬元債務
    為由，告知不知情之丁○○欲以土地為丁○○之前開五千萬
    元債權設定擔保物權，經丁○○同意並提供印章及身分證影
    本後，於九十二年四月十七日，在不詳地點，委由不知情之
    某代書，就「公業福德爺」所有坐落臺北市○○區○○段四
    小段一九○之一地號土地，填寫內容不實權利人為丁○○，
    義務人兼債務人為公業福德爺，管理人為甲○○，擔保債權
    額為五千萬元之抵押權設定契約書，甲○○接續於九十二年
    四月十七日、五月十六日、六月十日前往位在臺北市○○區
    ○○路五段一五號五樓之臺北市松山地政事務所，備妥身分
    證影本、土地所有權狀、抵押權設定契約書、同意處分書、
    切結書、財產清冊等文件，代理丁○○向臺北市松山地政事
    務所申請辦理抵押權設定登記，使不知情之承辦人員於九十
    二年六月十三日形式審查前開文件後，認與法律規定相合，
    即准辦理抵押權設定登記，而將前開不實之抵押權設定登記
    事項登載於職務上所掌之土地登記謄本公文書，足以生損害
    於地政機關就不動產權利事項記載之正確性及國防部軍備局
    之權益。（二）復與丙○○共同基於使公務員登載不實事項
    於職務上所掌之公文書之犯意聯絡，於九十三年三月九日，
    在不詳地點，由丙○○就「公業福德爺」所有坐落臺北市○○區○○段四小段一九一地號土地，填寫內容不實權利人為
    丙○○，義務人兼債務人為公業福德爺，管理人為甲○○，
    擔保債權額為一千萬元之抵押權設定契約書，並提供印章及
    身分證影本後，由甲○○於翌日前往臺北市松山地政事務所
    ，備妥身分證影本、土地所有權狀、抵押權設定契約書、同
    意處分書、切結書、財產清冊等文件，代理丙○○向臺北市
    松山地政事務所申請辦理抵押權設定登記，使不知情之承辦
    人員於九十三年三月十九日形式審查前開文件後，認與法律
    規定相合，即准辦理抵押權設定登記，而將前開不實之抵押
    權設定登記事項登載於職務上所掌之土地登記謄本公文書，
    足以生損害於地政機關就不動產權利事項記載之正確性及國
    防部軍備局之權益。（三）再與乙○○共同基於使公務員登
    載不實事項於職務上所掌之公文書之犯意聯絡，由乙○○於
    不詳時間，在不詳地點，先行提供印章及身分證影本後，於
    九十三年八月三十日，在不詳地點，由不知情之丙○○就「
    公業福德爺」所有坐落臺北市○○區○○段四小段一九○地
    號土地，填寫內容不實權利人為乙○○，義務人兼債務人為
    公業福德爺，管理人為甲○○，擔保債權額為一千五百萬元
    之抵押權設定契約書，甲○○則於同日前往臺北市松山地政
    事務所，備妥身分證影本、土地所有權狀、抵押權設定契約
    書、同意處分書、切結書、財產清冊等文件，代理乙○○向
    臺北市松山地政事務所申請辦理抵押權設定登記，使不知情
    之承辦人員於九十三年九月八日形式審查前開文件後，認與
    法律規定相合，即准辦理抵押權設定登記，而將前開不實之
    抵押權設定登記事項登載於職務上所掌之土地登記謄本公文
    書，足以生損害於地政機關就不動產權利事項記載之正確性
    及國防部軍備局之權益。
二、案經國防部軍備局訴請臺灣臺北地方法院檢察署檢察官偵查
    起訴。
    理    由
壹、證據能力部分：
    按被告以外之人於審判外之言詞或書面陳述，除法律有規定
    者外，不得作為證據。除顯有不可信之情況外，公務員職務
    上製作之紀錄文書、證明文書，及其他於可信之特別情況下
    所製作之文書，亦得為證據。被告以外之人於審判外之陳述
    ，雖不符前四條之規定，而經當事人於審判程序同意做為證
    據，法院審酌該言詞陳述或書面陳述作成時之情況，認為適
    當者，亦得為證據。當事人、代理人或辯護人於法院調查證
    據時，知有刑事訴訟法第一百五十九條第一項不得為證據之
    情形，而未於言詞辯論終結前聲明異議者，視為有前項之同
    意，刑事訴訟法第一百五十九條第一項、第一百五十九條之
    四第一款、第三款及第一百五十九條之五分別定有明文。經
    查，土地登記簿謄本、臺北市土地登記第二類謄本、臺北市
    松山區公所七十六年五月四日（七六）北市松民字第九九三
    五號公告、臺北市松山區公所（七八）北市松民字第一三九
    一四號函、本院七十六年度重訴字第三一八號民事判決、九
    十一年度重訴字第二七二○號民事判決、臺灣高等法院七十
    七年度重上字第一六九號民事判決、八十九年度重上更（一
    ）字第一三五號民事判決、最高法院九十二年度臺上字第二
    二八一號民事判決、國防部聯合後勤司令部九十三年六月十
    六日陞維字第○九三○○○二一九六號函、國防部軍備局九
    十三年六月二十八日昌易字第○九三○○○六○九九號函、
    國防部九十二年九月二十九日略申字第○九二○○○○八四
    二號令、國防部九十三年三月十七日昌易字第○九三○○○
    二三二一號令及其檢附聯勤移編軍備局單位列管不動產統計
    表，均為公務員職務上製作之紀錄文書、證明文書，並無任
    何顯有不可信之情況，依刑事訴訟法第一百五十九條之四第
    一款規定，自得為證據；而土地買賣契約書、絕賣證書上賣
    主周高土、周灶於福德爺日清簿內亦所載，土地登記委託書
    上土地地號之記載與土地買賣契約書、絕賣證書上土地地號
    之記載亦相符，足認其等應均係於可信之特別情況下所製作
    之文書，亦得為證據。本院認定事實所憑之其餘證據，部分
    屬傳聞證據，惟除告訴代理人林美伶律師於偵查時之指訴，
    並未依法具結，且辯護人於本院準備程序期日中業已爭執其
    證據能力外，檢察官、被告及其選任辯護人均未於本院言詞
    辯論終結前聲明異議，本院審酌該等言詞或書面陳述作成之
    情況，並無非出於任意性或不正取供，或違法或不當情事，
    且客觀上亦無不可信之情況，堪認為適當，依刑事訴訟法第
    一百五十九條之五第二項規定，均得作為證據，先予敘明。
貳、有罪部分（即被告甲○○、乙○○及丙○○部分）：
  一、訊據被告甲○○、乙○○及丙○○固坦承於前揭時間、地
      點，分別同意就坐落臺北市○○區○○段四小段一九○之
      一、一九一及一九○地號之土地，由被告甲○○前往臺北
      市松山地政事務所，代為申請辦理抵押權設定登記，並分
      別經地政機關承辦人員核准辦理抵押權設定登記等事實，
      惟均矢口否認有何明知為不實之事項而使公務員登載於職
      務上所掌之公文書，足以生損害於公眾及他人之犯行，被
      告甲○○辯稱：日據時期以公業作為登記主體者，厥為祭
      祀公業，本件系爭七筆土地地號於日據時期即已登記於土
      地登記簿，絕非神明會所有，而為祭祀公業福德爺所有云
      云。被告乙○○辯稱：伊自八十五年後陸續借貸被告甲○○近一千萬元，認為土地為祭祀公業福德爺所有，為保障
      債權，才就系爭一九○地號土地設定抵押權，惟伊任由被
      告甲○○自行辦理系爭土地抵押權設定事宜，並不知被告
      甲○○辦理抵押權設定之內容云云，被告丙○○辯稱：公
      業福德爺之管理人甲○○向伊借錢，伊為保障債權，才去
      設定抵押權云云。經查：
  （一）坐落臺北市○○區○○段四小段一九○、一九○之一、
        一九○之二、一九一、一九一之一、一九一之二、一九
        一之三地號等七筆土地（重測前地號為：臺北市松山區
        ○○○段二九六、二九六之一地號，重測後變更為臺北
        市信義區○○區○○段四小段一九一、一九○地號土地
        ，上揭一九○地號土地因分割增加一九○之一、一九○
        之二地號二筆土地，而一九一地號土地亦因分割增加一
        九一之一、一九一之二、一九一之三地號三筆土地）均
        為神明會性質之「公業福德爺」所有，且已由「公業福
        德爺」代表人周高土於三十九年三月十三日，以五千元
        之價格，出賣予「聯勤第四四兵工廠」（裁編後業務由
        國防部聯合後勤司令部承受，上揭土地則由聯勤技術訓
        練中心占有使用，嗣國防部聯合後勤司令部生產署移編
        予國防部軍備局，聯勤技術訓練中心亦移編予國防部軍
        備局，並更名為國防部軍備局生產製造中心技術訓練中
        心），並交付上開土地予軍方使用，雖迄未辦理移轉所
        有權登記，惟已登記為陸軍收購用地（六二松事一四○○號），而由軍方占有使用中等事實，業經證人即國防
        部軍備局承辦人員李雅玲於本院九十六年五月二十二日
        審判期日中到庭證述屬實，並有土地登記簿謄本、臺北
        市土地登記第二類謄本、土地買賣契約書、絕賣證書、
        土地所有權狀、土地登記委託委託書、業主保存登記申
        請書、國防部聯合後勤司令部九十三年六月十六日陞維
        字第○九三○○○二一九六號函、國防部軍備局九十三
        年六月二十八日昌易字第○九三○○○六○九九號函、
        國防部九十二年九月二十九日略申字第○九二○○○○
        八四二號令、國防部九十三年三月十七日昌易字第○九
        三○○○二三二一號令及其檢附聯勤移編軍備局單位列
        管不動產統計表等件在卷可佐，而觀之業主保存登記申
        請書上明載公業福德爺之土地共有四筆為大加蚋堡三張
        犁庄第二六九番、第二九六番、第二九七番、第五三○
        番，對照土地登記簿謄本上登記受付日期「明治四十一
        年十月八日」、登記番號「九四三五」均相符合，足認
        前開四筆土地確屬「公業福德爺」所有無誤。
  （二）被告甲○○依祭祀公業土地清理要點之規定，向臺北市
        松山區公所申報上揭土地為「祭祀公業福德爺」所有，
        經臺北市松山區公所於七十六年五月四日以（七六）北
        市松民字第九九三五號公告及徵求異議後，國防部聯合
        勤務總司令部、周典松、周年雄、周福德、周江生、周
        勝雄、周有欽、周阿魚、周朝枝、周清榮、周銓忠、林
        錦漢、林文雄、許哲銓、周阿坡、周添壽、周賢明、林
        新春、林本長、周定及潘水田分別向臺北市松山區公所
        提出異議，周典松、周年雄、周福德、周江生、周勝雄
        、周有欽、周阿魚、周朝枝及周清榮並依法對周輝雄、
        被告甲○○提出確認派下權存在訴訟，經本院於七十七
        年八月十日以七十六年度重訴字第三一八號事件，以周
        典松、周年雄、周福德、周江生、周勝雄、周有欽、周
        阿魚、周朝枝、周清榮及被告甲○○均不能證明「祭祀
        公業福德爺」存在，而「公業福德爺」係屬神明會，非
        祭祀公業為由，判決原告之訴駁回，周典松、周年雄、
        周福德、周江生、周勝雄、周有欽、周阿魚、周朝枝、
        周清榮不服，提起上訴，復經臺灣高等法院於七十八年
        一月九日以七十七年度重上字第一六九號事件，以「公
        業福德爺」並非兩造家族之祭祀公業，而為神明會為由
        ，駁回上訴，周典松、周年雄、周福德、周江生、周勝
        雄、周有欽、周阿魚、周朝枝、周清榮不服，再度提起
        上訴，經臺灣高等法院於七十八年三月十七日以七十七
        年度重上字第一六九號裁定駁回上訴，周典松、周年雄
        、周福德、周江生、周勝雄、周有欽、周阿魚、周朝枝
        、周清榮不服，提起抗告，經最高法院於七十八年六月
        九日以七十八年度臺抗字第一八三號裁定駁回抗告確定
        後，臺北市松山區公所於七十八年七月四日以北市松民
        字第一三九一四號函發給「祭祀公業福德爺」派下員名
        冊及財產清冊證明書，嗣因周輝雄於八十年五月十三日
        拋棄派下權，被告甲○○成為「祭祀公業福德爺」唯一
        派下員暨管理人後，向臺北市松山地政事務所申請變更
        登記前開土地所有權人為「公業福德爺」，管理人為其
        本人，並進而以「甲○○即公業福德爺（祭祀公業福德
        爺）管理人」身分訴請使用上揭土地之軍方即聯勤技術
        訓練中心給付相當於租金之不當得利，經臺灣高等法院
        於九十年十月十一日以八十九年度重上更（一）字第一
        三五號事件，以公業福德爺並非祭祀公業，性質應屬神
        明會，被告甲○○並無以公業福德爺管理人起訴之資格
        ，認被告甲○○提起該訴訟請求聯勤技術訓練中心返還
        不當得利，當事人不適格為由，判決駁回「甲○○即公
        業福德爺（祭祀公業福德爺）管理人」之訴訟，被告甲○○即公業福德爺（祭祀公業福德爺）管理人不服，提
        起上訴，經最高法院於九十二年十月二十三日以九十二
        年度臺上字第二二八一號判決駁回上訴確定，而國防部
        軍備局、國防部軍備局生產製造中心技術訓練中心對「
        甲○○即祭祀公業福德爺管理人」訴請確認甲○○即祭
        祀公業福德爺管理人就上揭土地之所有權不存在事件，
        亦經本院於九十三年七月三十日以九十一年度重訴字第
        二七二○號判決確認「祭祀公業福德爺」派下員全體就
        上揭土地之所有權不存在等事實，業據被告甲○○、乙○○及丙○○於本院審理時坦承不諱，並有臺北市松山
        區公所七十六年五月四日（七六）北市松民字第九九三
        五號公告、臺北市松山區公所（七八）北市松民字第一
        三九一四號函、本院七十六年度重訴字第三一八號民事
        判決、九十一年度重訴字第二七二○號民事判決、臺灣
        高等法院七十七年度重上字第一六九號民事判決、八十
        九年度重上更（一）字第一三五號民事判決及最高法院
        九十二年度臺上字第二二八一號民事判決等件可稽，可
        堪認定。
  （三）被告甲○○於九十二年四月十七日，在不詳地點，委由
        某代書，就前揭坐落臺北市○○區○○段四小段一九○
        之一地號土地，填寫權利人為丁○○，義務人兼債務人
        為公業福德爺，管理人為被告甲○○，擔保債權額為五
        千萬元之抵押權設定契約書，並接續於九十二年四月十
        七日、五月十六日、六月十日前往臺北市松山地政事務
        所，備妥身分證影本、土地所有權狀、抵押權設定契約
        書、同意處分書、切結書、財產清冊等文件，代理被告
        丁○○向臺北市松山地政事務所申請辦理抵押權設定登
        記，該所承辦人員於九十二年六月十三日審查前開文件
        後，即准辦理抵押權設定登記，而將前開抵押權設定登
        記事項登載於職務上所掌之土地登記謄本公文書；被告
        丙○○於九十三年三月九日，在不詳地點，就前揭坐落
        臺北市○○區○○段四小段一九一地號土地，填寫權利
        人為被告丙○○，義務人兼債務人為公業福德爺，管理
        人為被告甲○○，擔保債權額為一千萬元之抵押權設定
        契約書，並提供印章及身分證影本後，由被告甲○○於
        地所有權狀、抵押權設定契約書、同意處分書、切結書
        、財產清冊等文件，代理被告丙○○向臺北市松山地政
        事務所申請辦理抵押權設定登記，該所承辦人員於九十
        三年三月十九日審查前開文件後，即准辦理抵押權設定
        登記，而將前開抵押權設定登記事項登載於職務上所掌
        之土地登記謄本公文書；被告乙○○於不詳時間，在不
        詳地點，先行提供印章及身分證影本後，由被告丙○○
        於九十三年八月三十日，在不詳地點，就前揭坐落臺北
        市○○區○○段四小段一九○地號土地，填寫權利人為
        被告乙○○，義務人兼債務人為公業福德爺，管理人為
        被告甲○○，擔保債權額為一千五百萬元之抵押權設定
        契約書，被告甲○○則於同日前往臺北市松山地政事務
        所，備妥身分證影本、土地所有權狀、抵押權設定契約
        書、同意處分書、切結書、財產清冊等文件，代理被告
        乙○○向臺北市松山地政事務所申請辦理抵押權設定登
        記，該所承辦人員於九十三年九月八日審查前開文件後
        ，即准辦理抵押權設定登記，而將前開抵押權設定登記
        事項登載於職務上所掌之土地登記謄本公文書等事實，
        業據被告丙○○、甲○○及乙○○於本院審理時坦承不
        諱，復經被告丙○○、乙○○、甲○○於本院九十五年
        十二月十八日、九十六年一月三十日、三月二十日審判
        期日中分別以證人身分到庭證述屬實，並有土地登記申
        請書等件附卷可佐，堪予認定。
  （四）被告甲○○分別積欠被告丁○○、乙○○五千萬元、九
        百五十八萬元之債務，而「公業福德爺」並未對被告丁○○、丙○○、乙○○負擔任何債務等事實，業據被告
        丁○○於本院九十五年十二月十八日審判期日中以證人
        身分到庭結證稱：伊當初借給甲○○五千萬元，分三次
        支付，這筆錢到目前都還沒有還等語，業據被告乙○○
        、丙○○於本院九十六年六月六日審判期日中分別自承
        不會將錢借給土地公，伊等是借錢給甲○○個人等語，
        復經被告丙○○於本院同一審判期日中亦以證人身分到
        庭證稱：伊從七十八年左右開始陸陸續續借甲○○錢，
        丁○○借五千萬元給甲○○，第一筆給二千萬元，是從
        銀行領現金到第一銀行松山分行存入，第二筆錢在交易
        時，伊人在美國，但協議書上面有簽收等語，被告乙○○於本院九十六年一月三十日審判期日中以證人身分到
        庭結證稱：伊從八十六、八十七年開始借甲○○錢，甲○○陸陸續續借了九百五十幾萬元，我們（指其與被告
        丁○○）是把錢借給甲○○，不是公業福德爺等語，被
        告甲○○於本院九十六年三月二十日審判期日中以證人
        身分到庭證稱：伊跟丁○○借錢是一筆借，分三次付錢
        給伊，跟丙○○、乙○○陸陸續續借錢是因為訴訟費用
        、家用等語，並有土地借貸協議書、借據、保證書、華
        泰商業銀行永吉分行定期歸戶帳卡列印資料、華南商業
        銀行綜合存款存摺封面、華南商業銀行存款往來明細表
        、第一商業銀行活期儲蓄存款存摺封面、交易往來明細
        、臺北市第二信用合作社社員支票存款帳卡及臺北市第
        二信用合作社支存類客戶資料明細表（分社自行保留）
        等件附卷可佐，亦堪認定。
  （五）被告甲○○雖辯稱日據時期以公業作為登記主體者，厥
        為祭祀公業，本件系爭七筆土地地號於日據時期即已登
        記於土地登記簿，絕非神明會所有，而為祭祀公業福德
        爺所有，伊祖先周永崇為管理人，且伊係依祭祀公業土
        地清理要點辦理登記云云。惟查：
      １、按「在臺灣習慣上，廣義之家產中，除狹義之一般家
          產外，另有特殊性質之家產，即『祭祀公業』普遍存
          在。此種祭祀公業之性質，係以祭祀祖先為目的，淵
          源於中國大陸之『祭田』（見臺灣民事習慣調查報告
          ，下稱報告，第六九三頁）。祭祀公業者，係以祭祀
          祖先為目的而設立之獨立財產也（見報告七一一頁）
          ，而神明會為宗教團體，自廣義說明，凡民眾組織之
          團體而以崇奉神明為目的者，以及以公共設施為宗教
          團體，即「臺灣私法」所謂之宗教營造物外，其他凡
          行郊、同業公會、祖公會、父母會、辦事公業、育才
          公業，以及村莊等均得謂為神明會。蓋在前清時期，
          凡民眾組織之團體，無論組織之目的為何，均奉祀神
          明，為團體團結之要素（見報告六○五頁）。狹義神
          明會係以崇拜神明為主要目的（報告六○六頁）。日
          人竊據臺灣以後，為釐清土地制度，確定產權，以利
          土地利用，並增稅收，遂舉辦土地調查。日據明治三
          十五年（西元一九○二年）六月，以臺灣總督府訓令
          第二九號公佈土地調查規程；日據明治四十三年（西
          元一九一○年），又著手林野調查。其未經申告查定
          為民有之土地，全部劃歸「官有」，在神明會田產，
          為促進土地調查及程序上之需要，凡神明會之土地，
          要求選任管理人，責由管理人申報。有神明會員為保
          障其對會產之權利，竟避諱使用神明會名義，強將神
          明會主張為祭祀公業；目前神明所以引起糾紛，根源
          所在，尚有管理人職權範圍之不明；財產登記名義之
          混淆，例如登記為某神明會神明名義管理人某某者，
          管理人竟主張為其私有之情形（見報告六一三、六九
          一頁）。查神明會係以崇拜特定神明為主要目的，由
          特定多數人所組織之團體，其會員並不限於同姓或同
          宗，與祭祀公業以祭祀祖先為目的而設立之家族財產
          ，派下員必為同一祖先之子孫截然有別。且有關祭祀
          公業之名稱固非必以享祀人之姓名為準，但通常仍多
          以享祀人之公號、家號或以設立人有關之字辭為準，
          衡情殊無以福德爺神明之名稱作為祭祀公業名稱之理
          。再者，「公業」一詞係俗語，乃本於其為不動產之
          特質而稱之，日據時代土地登記簿上所謂之公業乃泛
          稱祭祀公業、神明會在內（見報告七二七頁），被告
          甲○○前開辯稱日據時期以公業作為登記主體者，厥
          為祭祀公業，本件系爭七筆土地絕非神明會所有，而
          為祭祀公業福德爺所有云云，不足採信。
      ２、又於本院九十一年度重訴字第二七二○號民事事件九
          十三年五月六日言詞辯論期日中，被告甲○○之訴訟
          代理人，在被告甲○○在場之情形下，主張：對造訴
          之聲明第一項部分（即聲明「請求判決確認『祭祀公
          業福德爺』之派下員全體就坐落臺北市○○區○○段
          四小段一九○、一九○之一、一九○之二、一九一、
          一九一之一、一九一之二、一九一之三地號土地之所
          有權不存在」）已經最高法院判決確定（九十二年度
          臺上字第二二八一號判決），故無確認之必要，祭祀
          公業福德爺這是神明會，不是祭祀公業等語，足認被
          告甲○○明知公業福德爺的性質為神明會，非祭祀公
          業甚明。
      ３、按有關祭祀公業之名稱固非必以享祀人之姓名為準，
          但通常仍多以享祀人之公號、家號或以設立人有關之
          字辭為準。如前開土地為周永崇獨資創立置產之祭祀
          公業，何以登記業主為公業福德爺，非如甲○○在申
          報管理人變更登記時所謂享祀人為周永崇？況祭祀公
          業係以祭祀祖先為目的，其派下原則上應為所祭祀祖
          先之子孫，實無由管理人自行設立祭祀公業祭祀自己
          之可能。且觀之附在本院七十六年度重訴字第一六九
          號民事事件中之決議書設定者派下員連名賬及福德爺
          團體員名簿記載，福德爺之會員為王富、王西河、周
          圭、林明樹、周赤九、王坡、周氏清味。昭和十二年
          管理人為周遶、王西河、王富，足證設定者並非周永
          崇個人。再者，觀之附在本院七十六年度重訴字第一
          六九號民事事件中提出之福德爺日清簿所載，至七十
          五年止，其會員尚有林再傳（林錦漢）、潘水田、林
          文雄、林本長、林新春、周定、蘇貴、許哲銓、周輝
          雄、周阿波、周添壽、周明賢、該日清簿接續詳載歷
          年之爐主，均有不同，且非僅有周姓之會員，並記載
          各會員之借金、利息、辦桌所花費之菜錢等，益證公
          業福德爺並非祭祀公業，其性質應屬神明會至明。
      ４、被告雖另辯稱：伊係依祭祀公業土地清理要點辦理登
          記云云。惟按辦理祭祀公業土地清理之民政機關僅係
          依據申請人所提出之資料為書面審查，所為之認定並
          無確定私權之效果，此觀「祭祀公業土地清理要點第
          八條」之規定自明，故本件尚不得僅因臺北市信義區
          公所准予核發派下員證明，即推認「公業福德爺」之
          性質為祭祀公業。
      ５、至於被告甲○○提出之臺北市松山地政事務所九十五
          年一月四日北市松地一字第○九五三○○一○○○○
          號函、臺北市松山地政事務所土地所有權狀、臺北市
          政府八十六年六月十八日府訴字第八六○四一九八四
          ○○號函、臺北市政府八十六年六月十一日府訴字第
          八六○○三九五二○○號訴願決定書、聯勤技訓中心
          土地處理案協議書、聯勤技術訓練中心土地糾紛案購
          地事宜與業主協調會、聯勤技術訓練中心與甲○○先
          生協議有關價購小部分畸零地事宜協調會、聯勤技術
          訓練中心土地糾紛購地事宜與業主第二次協調會、聯
          勤技術訓練中心聯勤技訓中心土地糾紛案第三次協調
          會會議紀錄、聯勤北部地區營產管理處八十八年十一
          月十九日（八八）宛迺字第一一八八號開會通知單、
          聯勤北部地區營產管理處八十八年十二月十七日（八
          八）宛迺字第一四七七號呈、聯勤北部地區營產管理
          處辦理光育營區早年價購公業福德爺所有土地產權移
          轉協調會記錄、聯合勤務總司令部八十九年五月十二
          日（八九）宜綸字第一九三二號書函及技訓中心土地
          處理說明會會議紀錄等件，固為被告甲○○與軍方處
          理系爭土地事宜之相關文件，惟並不足以作為有利於
          被告甲○○之認定，附此敘明。
      ６、綜上，被告甲○○前開所辯顯屬事後卸責之詞，不足
          採信。
  （六）被告乙○○雖辯稱伊自八十五年後陸續借貸被告甲○○
        近一千萬元，認為土地為祭祀公業福德爺所有，為保障
        債權，才就系爭一九○地號土地設定抵押權，惟伊任由
        被告甲○○自行辦理系爭土地抵押權設定事宜，並不知
        被告甲○○辦理抵押權設定之內容云云。然查：被告甲○○積欠被告乙○○九百五十八萬元之債務，被告乙○○提供印章及身分證影本後，由被告丙○○於九十三年
        八月三十日就坐落臺北市○○區○○段四小段一九○地
        號土地，填寫權利人為被告乙○○，義務人兼債務人為
        公業福德爺，管理人為被告甲○○，擔保債權額為一千
        五百萬元之抵押權設定契約書後，被告甲○○代理被告
        乙○○向臺北市松山地政事務所申請辦理抵押權設定登
        記，該所承辦人員於九十三年九月八日審查前開文件後
        ，即准辦理抵押權設定登記，而將前開抵押權設定登記
        事項登載於職務上所掌之土地登記謄本公文書，已如前
        述，縱使被告乙○○非本院七十六年度重訴字第三一八
        號、九十一年度重訴字第二七二○號、臺灣高等法院七
        十七年度重上字第一六九號、八十九年度重上更（一）
        字第一三五號、最高法院九十二年度臺上字第二二八一
        號民事訴訟當事人或訴訟參加人，無法正確認知前開土
        地為祭祀公業福德爺或公業福德爺所有，被告甲○○是
        否有權處分前開土地，然被告甲○○積欠被告乙○○之
        債務既僅有九百五十八萬元，並非一千五百萬元，被告
        甲○○、乙○○利用不知情之被告丙○○在土地抵押權
        設定契約書上記載擔保權利總金額為債權額（非最高限
        額抵押權）一千五百萬元，自屬不實。再者，被告乙○○於本院九十六年六月六日審判期日中自承：甲○○一
        直還要借錢，伊都是叫他自己記欠多少錢，伊就和甲○○討論設定抵押的事情，甲○○說等到這土地解決後，
        他要還伊一千五百萬元，雖然債權實際上沒有那麼多，
        只有九百多萬元債務等語，且被告乙○○辯護人於同日
        提出之刑事辯護意旨續狀中亦自承：設定抵押時之債權
        金額係雙方共同認定，雙方約定償還一千五百萬元為抵
        押時之債權金額等語，是被告乙○○前開辯稱伊任由被
        告甲○○自行辦理系爭土地抵押權設定事宜，並不知被
        告甲○○辦理抵押權設定之內容云云，顯屬事後卸責之
        詞，洵不足採。
  （七）被告丙○○辯稱公業福德爺之管理人甲○○向伊借錢，
        伊為保障債權，才去設定抵押權云云。經查：被告丙○○於本院九十五年十二月十八日審判期日中以證人身分
        證稱：甲○○跟伊借一千萬元整，伊借錢給他，沒有簽
        字據的習慣，本來有作紀錄，但抵押權設定後，本來紀
        錄的資料就丟掉了等語，而於本院九十六年五月二十二
        日審判期日中自承：伊設定抵押權時，借給甲○○大約
        一千零八萬元等語，則被告丙○○就設定抵押權時之債
        權金額為何前後供述不一，是否可信，顯非無疑。又被
        告甲○○固於本院九十六年三月二十日審判期日中以證
        人身分證稱：伊跟丙○○是陸陸續續借，記不清楚借款
        時間有多久，因為丙○○是自己親戚，所以都拜託他自
        己記，這樣陸陸續續借款起來有一個數字，伊是依照丙○○紀錄去設定抵押等語，惟證人甲○○並無法具體說
        明其積欠被告丙○○之金額為何，其前開證述自無法作
        有利於被告丙○○之認定。酌以被告丙○○於本院審理
        中亦未提出任何證據證明其確有借貸一千萬元予被告甲○○之情事，而其於九十五年一月五日偵查中，就檢察
        官訊問何以其於偵查中提出之借款明細、存摺影本之借
        款金額僅有四百八十二萬零九百三十一元時，竟供承因
        為有些存摺已經滅失了，伊沒有辦法提出全部的債權證
        明等語，以被告丙○○所述其與被告甲○○間借貸時間
        之久、金額之多，其於本院審理中始終未能提出證據證
        明其確有借貸被告甲○○一千萬元之事實，顯與常理不
        合，足認被告丙○○於設定抵押前並無借貸被告甲○○
        已達一千萬之情。是縱使被告丙○○並未明知前開土地
        為公業福德爺所有，被告甲○○並無處分前開土地之權
        利，然被告甲○○既未積欠被告丙○○債務達一千萬元
        ，被告丙○○在土地抵押權設定契約書上記載擔保權利
        總金額為債權額為一千百萬元，即屬不實。是被告丙○○前開所辯實不足採。
  （八）又坐落臺北市○○區○○段四小段一九○、一九○之一
        、一九○之二、一九一、一九一之一、一九一之二、一
        九一之三地號等七筆土地為公業福德爺所有，且自日據
        時代即為軍方占有中，被告甲○○雖為土地所有權狀上
        記載之管理人，然持有不動產係以占有方式為之，被告
        甲○○自始未直接或間接占有上開七筆土地，自無構成
        侵占、業務侵占犯行之可能，併予敘明。
  （九）綜上所述，被告甲○○、乙○○及丙○○前開所辯均不
        足採，本件事證明確，被告甲○○、乙○○及丙○○犯
        行均堪以認定，應均依法論科。
  二、新舊法比較：
  （一）查被告甲○○、乙○○、丙○○行為後，刑法部分條文
        已於九十四年二月二日經總統公布修正，並自九十五年
        七月一日起施行；又刑法施行法增訂第一條之一亦於九
        十五年六月十四日經總統公布，並自同年七月一日起施
        行。按行為後法律有變更者，適用行為時之法律，但行
        為後之法律有利於行為人者，適用最有利於行為人之法
        律，現行刑法第二條第一項定有明文。此條規定係規範
        行為後法律變更所生新舊法律比較適用之準據法，是刑
        法第二條本身雖經修正，但刑法第二條既屬適用法律之
        準據法，本身尚無比較新舊法之問題，於新法施行後，
        應一律適用裁判時之現行刑法第二條之規定，為「從舊
        從輕」之比較，合先敘明。次按本次刑法修正之比較新
        舊法，應就罪刑有關之共犯、未遂犯、想像競合犯、牽
        連犯、連續犯、結合犯，以及累犯加重、自首減輕暨其
        他法定加減原因（如身分加減）與加減例等一切情形，
        綜其全部罪刑之結果而為比較，最高法院九十五年五月
        二十三日九十五年度第八次刑庭會議著有決議可資參照
        。經查：
      １、刑法第二百十四條之明知為不實之事項而使公務員登
          載於職務上所掌之公文書，足以生損害於公眾及他人
          罪之法定刑為三年以下有期徒刑、拘役或銀元五百元
          以下罰金，而依增訂之刑法施行法第一條之一規定：
          「中華民國九十四年一月七日刑法修正施行後，刑法
          分則編所定罰金之貨幣單位為新臺幣。九十四年一月
          七日刑法修正時，刑法分則編未修正之條文定有罰金
          者，自九十四年一月七日刑法修正施行後，就其所定
          數額提高為三十倍。但七十二年六月二十六日至九十
          四年一月七日新增或修正之條文，就其所定數額提高
          為三倍。」，比較增訂之刑法施行法第一條之一第二
          項與被告甲○○、乙○○、丙○○行為時之刑罰法律
          即罰金罰鍰提高標準條例第一條之規定，因罰金最高
          額度相同，並無輕重之分，故非刑罰法令之變更，無
          刑法第二條第一項比較新舊法之適用，應逕適用裁判
          時之刑法施行法第一條之一（最高法院九十五年度第
          二十一次刑事庭會議決議參照）。另刑法第三十三條
          第五款修正為：「主刑之種類如下：五、罰金：新臺
          幣一千元以上，以百元計算之」；與修正前刑法第三
          十三條第五款規定之罰金最低額銀元一元相比較，新
          法將明知為不實之事項而使公務員登載於職務上所掌
          之公文書，足以生損害於公眾及他人罪所得科處罰金
          最低額由銀元一元提高為新臺幣一千元，因此，比較
          上述修正前、後之刑罰法律，本案自應適用被告周遠
          有、乙○○、丙○○行為時之刑法第三十三條第五款
          規定論處被告甲○○、乙○○、丙○○罪責，對被告
          甲○○、乙○○、丙○○較為有利。
      ２、刑法第五十六條連續犯之規定業經刪除，則被告周遠
          有之數犯罪行為，於新法施行後，應予分論併罰。此
          刪除雖非犯罪構成要件之變更，但顯已影響行為人刑
          罰之法律效果，自屬法律有變更，新舊法比較之結果
          ，仍應適用較有利於被告甲○○之行為時法律即舊法
          論以連續犯。
      ３、綜上法律修正前、後之比較，揆諸前揭說明及刑法第
          二條第一項規定，本案以適用被告甲○○、乙○○、
          丙○○行為時之相關刑罰法律論處被告甲○○、林榮
          華、丙○○罪責，對被告甲○○、乙○○、丙○○較
          為有利。
  （二）至於刑法第二十八條關於共犯之規定，於修正前原規定
        ：「二人以上共同實施犯罪之行為者，皆為正犯」，修
        正為：「二人以上共同實行犯罪之行為者，皆為正犯」
        ，本條之修正理由係為排除陰謀共同正犯、預備共同正
        犯於本條所規定之正犯之外，對被告甲○○、乙○○、
        丙○○而言無有利、不利之情形，故均非刑罰法令之變
        更，均無刑法第二條第一項比較新舊法之適用，自均應
        逕行適用裁判時之刑法第二十八條之規定（最高法院九
        十五年度第二十一次刑事庭會議決議參照）。
  三、查臺北市松山地政事務所承辦人員因被告甲○○、乙○○
      、丙○○前揭於抵押權設定登記時之不實填載，致將上開
      內容不實之抵押權設定登記事項登載於其職務上所掌之土
      地登記謄本之公文書，足以生損害於地政機關就不動產權
      利事項記載之正確性及國防部軍備局之權益。核被告甲○○、乙○○、丙○○所為，均係犯刑法第二百十四條之明
      知為不實之事項而使公務員登載於職務上所掌之公文書，
      足以生損害於公眾及他人罪。被告甲○○、丙○○就上揭
      犯罪事實（二）犯行，被告甲○○、乙○○就上揭犯罪事
      實（三）犯行，分別有犯意聯絡及行為分擔，均為共同正
      犯。被告甲○○利用不知情之代書、丙○○填載不實之土
      地抵押權設定契約書，其此等部分所為，應均屬間接正犯
      。又被告甲○○先後三次明知為不實之事項而使公務員登
      載於職務上所掌之公文書，足以生損害於公眾及他人犯行
      ，時間緊接，方法相同，觸犯構成要件相同之罪名，顯係
      基於概括犯意為之，應依修正前連續犯之規定論以一罪，
      並依法加重其刑。爰分別審酌被告甲○○、乙○○及丙○○以前揭手法填載不實之土地抵押權設定契約書後，向臺
      北市松山地政事務所申請辦理抵押權設定登記，使不知情
      之承辦人員於形式審查前開文件後，即准辦理抵押權設定
      登記，而將前開不實之抵押權設定登記事項登載於職務上
      所掌之土地登記謄本公文書，足以生損害於地政機關就不
      動產權利事項記載之正確性及國防部軍備局之權益，且犯
      後均否認犯行，飾詞卸責，不思悔悟，被告甲○○就本案
      居於主導之地位，兼衡其等分別之犯罪動機、目的、手段
      、所生危害等一切情狀，爰分別量處如主文所示之刑。按
      被告乙○○、丙○○行為後，刑法第四十一條規定業於九
      十四年二月二日經總統公布修正，並自九十五年七月一日
      起施行，而罰金罰鍰提高標準條例亦於九十五年五月十七
      日經總統公布修正，刪除第二條有關易科罰金及易服勞役
      折算標準之規定，並自九十五年七月一日起施行。刑法第
      四十一條第一項前段關於易科罰金之規定，新法修正為「
      犯最重本刑為五年以下有期徒刑以下之刑之罪，而受六個
      月以下有期徒刑或拘役之宣告者，得以新臺幣一千元、二
      千元或三千元折算一日，易科罰金」，惟依被告乙○○、
      丙○○行為時之刑罰法律即修正前刑法第四十一條第一項
      前段：「犯最重本刑為五年以下有期徒刑以下之刑之罪，
      而受六個月以下有期徒刑或拘役之宣告，因身體、教育、
      職業、家庭之關係或其他正當事由，執行顯有困難者，得
      以一元以上三元以下折算一日，易科罰金」及修正前罰金
      罰鍰提高標準條例第二條關於「依刑法第四十一條易科罰
      金者，均就其原定數額提高為一百倍折算一日；法律所定
      罰金數額未依本條例提高倍數，或其處罰法條無罰金刑之
      規定者，亦同」等規定，易科罰金之折算標準最高為銀元
      三百元，最低為銀元一百元，換算為新臺幣後，最高額為
      新臺幣九百元，最低額為新臺幣三百元。比較修正前、後
      關於易科罰金折算標準之刑罰法律，適用修正前之規定即
      修正前刑法第四十一條第一項前段及修正前罰金罰鍰提高
      標準條例第二條規定，對被告乙○○、丙○○較為有利，
      爰依刑法第二條第一項前段之規定，適用最有利於被告之
      行為時法即修正前刑法第四十一條第一項前段、修正前罰
      金罰鍰提高標準條例第二條規定處罰，爰併諭知易科罰金
      之折算標準。查被告甲○○、乙○○、丙○○均係於九十
      六年四月二十四日前犯本件使公務員登載不實犯行，所犯
      合於中華民國九十六年罪犯減刑條例之減刑條件，應依該
      條例第二條第一項第三款之規定減其宣告刑二分之一，併
      就被告乙○○、丙○○部分依該條例第九條諭知易科罰金
      折算之標準。
、無罪部分（即被告丁○○部分）：
  一、公訴意旨另以：被告甲○○明知坐落臺北市○○區○○段
      四小段一九○、一九○之一、一九○之二、一九一、一九
      一之一、一九一之二、一九一之三等七筆土地為神明會性
      質之「公業福德爺」所有，且「祭祀公業福德爺」並不存
      在。上揭土地已由「公業福德爺」代表人周高土於三十九
      年三月十三日出賣予「聯勤第四四兵工廠」，雖尚未辦理
      移轉所有權登記，惟已登記為陸軍收購用地（六二松事一
      四○○號）而由軍方使用中，且明知其雖曾依據「祭祀公
      業土地清理要點」規定，向臺北市松山區公所申報上揭土
      地為「祭祀公業福德爺所有」，經該區公所公告後，周典
      松等人出而異議，提付訴訟後，業經法院判決認定「公業
      福德爺」係神明會，而非祭祀公業；另被告甲○○雖依據
      臺北市松山區公所發給派下員名冊及財產清冊，而向地政
      機關申請將上揭土地之所有權人管理者變更登記為被告甲○○本人，然其訴請使用上揭土地之軍方（聯勤技術訓練
      中心）給付相當於租金之不當得利，業經法院於九十年十
      月十一日判決敗訴，全案於九十二年十月二十三日確定；
      另國防部軍備局訴請確認「甲○○即祭祀公業福德爺管理
      人」就上揭土地所有權不存在，亦經法院於九十三年七月
      三十日判決確認「祭祀公業福德爺」就上揭土地之所有權
      不存在，是地政機關就上揭土地之所有權人「公業福德爺
      」，登記其管理人為甲○○係明顯之錯誤。詎被告甲○○
      、丁○○竟為圖不法利益，明知「公業福德爺」與被告丁○○間並無任何債務關係，更無以上揭土地為被告丁○○
      設定抵押權，被告甲○○竟與被告丁○○基於偽造文書之
      犯意聯絡，由被告甲○○於九十二年四月十七日，就前揭
      一九○之一地號土地，以「公業福德爺」為義務人，被告
      丁○○為權利人，設定債權金額五千萬元抵押權（九十二
      年六月十三日登記完成），足生損害於國防部軍備局及地
      政機關關於土地管理之正確性，因認被告丁○○涉犯刑法
      第二百十四條之明知為不實之事項而使公務員登載於職務
      上所掌之公文書，足以生損害於公眾及他人罪嫌云云。
  二、按犯罪事實應依證據認定之，無證據不得認定犯罪事實；
      不能證明被告犯罪或其行為不罰者，應諭知無罪之判決，
      刑事訴訟法第一百五十四條第二項、第三百零一條第一項
      分別定有明文。次按事實之認定，應憑證據，如未能發現
      相當證據，或證據不足以證明，自不能以推測或擬制之方
      法，以為裁判之基礎；又認定犯罪事實所憑之證據，雖不
      以直接證據為限，間接證據亦包括在內，然而無論直接或
      間接證據，其為訴訟上之證明，須於通常一般之人不致有
      所懷疑，而得確信其為真實之程度者，始得據為有罪之認
      定；再認定不利於被告之事實，須依積極證據，苟積極證
      據不足為不利於被告事實之認定時，即應為有利於被告之
      認定，更不必有何有利之證據，最高法院四十年臺上字第
      八六號、七十六年臺上字第四九八六號及三十年上字第八
      一六號分別著有判例意旨可參。再按告訴人之告訴，係以
      使被告受刑事訴追為目的，是其陳述是否與事實相符，仍
      應調查其他證據以資審認；又被害人之陳述如無瑕疵，且
      就其他方面調查又與事實相符，固足採為科刑之基礎，倘
      其陳述尚有瑕疵，而在未究明前，遽採為論罪科刑之根據
      ，即難認為適法，最高法院五十二年臺上字第一三○○號
      、六十一年臺上字第三○九九號著有判例意旨足資參照。
      況刑事訴訟法第一百六十一條第一項亦規定，檢察官就被
      告犯罪事實，應負舉證責任，並指出證明之方法，是檢察
      官對於起訴之犯罪事實，應負提出證據及說服之實質舉證
      責任，倘其所提出之證據，不足為被告有罪之積極證明，
      或其指出證明之方法，無從說服法院以形成被告有罪之心
      證，基於無罪推定之原則，自應為被告無罪判決之諭知，
      最高法院九十二年度臺上字第一二八號著有判例意旨可資
      參照。
  三、公訴人認被告前開部分涉有刑法第二百十四條之明知為不
      實之事項而使公務員登載於職務上所掌之公文書，足以生
      損害於公眾及他人罪嫌，無非係以土地登記簿謄本、土地
      買賣契約書、絕賣證書、土地登記委託書、國防部聯合後
      勤司令部九十三年六月十六日陞維字第○九三○○○二一
      九六號函、國防部軍備局九十三年六月二十八日昌易字第
      ○九三○○○六○九九號函、國防部九十二年九月二十九
      日略申字第○九二○○○○八四二號令、國防部九十三年
      三月十七日昌易字第○九三○○○二三二一號令及其檢附
      聯勤移編軍備局單位列管不動產統計表、臺北市松山區公
      所七十六年五月四日（七六）北市松民字第九九三五號公
      告、臺北市松山區公所（七八）北市松民字第一三九一四
      號函、本院七十六年度重訴字第三一八號民事判決、九十
      一年度重訴字第二七二○號民事判決、臺灣高等法院七十
      七年度重上字第一六九號民事判決、八十九年度重上更（
      一）字第一三五號民事判決、最高法院九十二年度臺上字
      第二二八一號民事判決及土地登記申請書等件在卷可稽為
      其論據。
  四、訊之被告丁○○堅詞否認有何明知為不實之事項而使公務
      員登載於職務上所掌之公文書，足以生損害於公眾及他人
      之犯行，辯稱：伊與被告甲○○間確實有五千萬元之債權
      債務關係存在，前揭土地中之一九○之一地號土地設定債
      權額五千萬元係為擔保五千萬元借款債權，並非不實之事
      項，伊善意信賴該土地登記，並無明知被告甲○○並非公
      業福德爺管理人之情事等語。經查：
  （一）上開坐落臺北市○○區○○段四小段一九○、一九○之
        一、一九○之二、一九一、一九一之一、一九一之二、
        一九一之三地號等七筆土地均為神明會性質之「公業福
        德爺」所有，且已由「公業福德爺」代表人周高土於三
        十九年三月十三日，以五千元之價格，出賣予「聯勤第
        四四兵工廠」，並交付上開土地予軍方使用，雖迄未辦
        理移轉所有權登記，惟由軍方占有使用中，地政機關就
        上揭土地之所有權人「公業福德爺」，登記其管理人為
        甲○○係明顯之錯誤。被告甲○○因積欠被告丁○○五
        千萬元之債務，於九十二年四月十七日前某日，經丁○○同意並提供印章及身分證影本後，於九十二年四月十
        七日，在不詳地點，委由不知情之某代書，就「公業福
        德爺」所有坐落臺北市○○區○○段四小段一九○之一
        地號土地，填寫內容不實權利人為被告丁○○，義務人
        兼債務人為公業福德爺，管理人為甲○○，擔保債權額
        為五千萬元之抵押權設定契約書，被告甲○○接續於九
        十二年四月十七日、五月十六日、六月十日前往位在臺
        北市○○區○○路五段一五號五樓之臺北市松山地政事
        務所，備妥身分證影本、土地所有權狀、抵押權設定契
        約書、同意處分書、切結書、財產清冊等文件，代理被
        告丁○○向臺北市松山地政事務所申請辦理抵押權設定
        登記，使承辦人員於九十二年六月十三日形式審查前開
        文件後，認與法律規定相合，即准辦理抵押權設定登記
        ，而將前開不實之抵押權設定登記事項登載於職務上所
        掌之土地登記謄本公文書，足以生損害於地政機關就不
        動產權利事項記載之正確性及國防部軍備局之權益，固
        如前述。惟被告乙○○於本院九十六年一月三十日審判
        期日中以證人身分證稱：丁○○借錢給甲○○時，伊有
        看到所有權狀及派下員名冊，所有權狀上記載所有權人
        為公業福德爺，管理人是甲○○，伊主觀上認定甲○○
        個人就可以處理土地，所以伊也這樣跟丁○○說，伊雖
        然有看到公業福德爺與祭祀公業福德爺出現在不同文件
        ，也曾質疑過甲○○，甲○○回答他是用祭祀公業的程
        序辦所有權狀的，也才有派下員名冊，伊等認為地政機
        關專業審核認定是這樣，所以，伊也就上開協議書為甲○○做保證等語，則被告丁○○是否明知前開土地為公
        業福德爺所有，非祭祀公業福德爺所有，被告甲○○並
        無處分上開土地之權利，顯非無疑。
  （二）又被告丁○○並非前開本院七十六年度重訴字第三一八
        號、九十一年度重訴字第二七二○號、臺灣高等法院七
        十七年度重上字第一六九號、八十九年度重上更（一）
        字第一三五號、最高法院九十二年度臺上字第二二八一
        號民事訴訟當事人或訴訟參加人，此觀之前開民事判決
        自明。且被告甲○○接續於九十二年四月十七日、五月
        十六日、六月十日前往臺北市松山地政事務所，代理被
        告丁○○向臺北市松山地政事務所申請辦理抵押權設定
        登記，不知情之承辦人員於九十二年六月十三日核准辦
        理抵押權設定登記，而將前開不實之抵押權設定登記事
        項登載於職務上所掌之土地登記謄本公文書時，被告甲○○以甲○○即公業福德爺（祭祀公業福德爺）管理人
        身分訴請使用上揭土地之軍方即聯勤技術訓練中心給付
        相當於租金之不當得利案件尚未確定，而告訴人國防部
        軍備局、國防部軍備局生產製造中心技術訓練中心對甲○○即祭祀公業福德爺管理人訴請確認甲○○即祭祀公
        業福德爺管理人就上揭土地之所有權不存在事件並未判
        決，酌以公業福德爺與祭祀公業福德爺之性質有何不同
        ，本非一般大眾能一望即知，則被告丁○○是否能正確
        認知前開土地為祭祀公業福德爺或公業福德爺所有，被
        告甲○○就上開土地有無處分權利，自非無疑，本院尚
        難僅憑無證據能力之告訴代理人林美伶之指訴遽認被告
        丁○○有明知為不實之事項而使公務員登載於職務上所
        掌之公文書之犯意。
  （三）至於被告丁○○聲請詰問證人井勵德、吳慶隆及王守立
        以資證明被告丁○○確有借貸五千萬元予被告甲○○一
        事，因事證以臻明確，無調查之必要，附此敘明。
  （四）綜上，被告丁○○辯稱伊善意信賴該土地登記，並無明
        知被告甲○○並非公業福德爺管理人之情事等語，尚堪
        採信。
  五、綜上所述，公訴人所舉之證據與所指出之證明方法尚未足
      使本院確信被告丁○○犯罪，此外，復查無其他積極證據
      足資證明被告丁○○有何明知為不實之事項而使公務員登
      載於職務上所掌之公文書，足以生損害於公眾及他人之犯
      行，依照前開之說明，不能證明被告丁○○犯罪，應為無
      罪之諭知。
據上論斷，應依刑事訴訟法第二百九十九條第一項前段、第三百
零一條第一項，刑法第二條第一項前段、第二十八條、第二百十
四條，修正前刑法第五十六條、第四十一條第一項前段，刑法施
行法第一條之一第一項前段、第二項，修正前罰金罰鍰提高標準
條例第二條，現行法規所定貨幣單位折算新臺幣條例第二條，中
華民國九十六年罪犯減刑條例第二條第一項第三款、第七條、第
九條，判決如主文。
本件經檢察官陳清茂到庭執行職務
中　　華　　民　　國　九十六　年　  七　　月　二十五　日
                  臺灣臺北地方法院刑事第一庭
                      審判長法  官  陳興邦
                            法  官  劉素如
                            法　官  雷淑雯
以上正本證明與原本無異。
如不服本判決，應於判決送達後十日內，向本院提出上訴狀（應
抄附繕本）。告訴人或被害人如對於本判決不服者，應具備理由
請求檢察官上訴，其上訴期間之計算係以檢察官收受判決正本之
日期為準。
中　　華　　民　　國　九十六　年　  七　　月　二十五　日
　　　 　　　　　　　　　　 書記官　胡詩唯
附錄本案論罪科刑法條全文：
刑法第二百十四條
明知為不實之事項，而使公務員登載於職務上所掌之公文書，足
以生損害於公眾或他人者，處三年以下有期徒刑、拘役或五百元
以下罰金。
